ACORDAO-COMPLETO-2368374

ACÓRDÃO 11465/2019 ATA 36/2019 - PRIMEIRA CÂMARA

VISTOS, relatados e discutidos estes autos que tratam de ato de concessão de aposentadoria emitido pela Universidade Federal de Alagoas em favor do ex-servidor Renan Germano Costa;
ACORDAM os Ministros do Tribunal de Contas da União, reunidos em Sessão da 1ª Câmara, com fundamento no art. 71, inciso III, da Constituição Federal, nos arts. 1º, inciso V, e 39, inciso II, da Lei 8.443/1992, no art. 260, § 1º, do RI/TCU e ante as razões expostas pelo Relator, em:
9.1. considerar ilegal, o ato de concessão de aposentadoria emitido em favor do Sr. Renan Germano Costa (XXX.335.614-XX) , recusando seu registro;
9.2. dispensar a devolução dos valores indevidamente recebidos até a data da ciência pela Universidade Federal de Alagoas, do presente acórdão, com base no Enunciado 106 da Súmula da Jurisprudência do TCU;
9.3. determinar à Universidade Federal de Alagoas que:
9.3.1. faça cessar os pagamentos decorrentes do ato impugnado, em especial as parcelas oriundas de planos econômicos, do percentual de 28,86% e da URV (3,17%) , comunicando ao TCU, no prazo de 15 dias, as providências adotadas, nos termos dos arts. 262, caput, do Regimento Interno do TCU, 8º, caput, da Resolução-TCU 206/2007 e 19, caput, da Instrução Normativa-TCU 78/2018;
9.3.2. esclareça ao interessado que ele poderá:
9.3.2.1. optar por permanecer na inatividade, desde que seja providenciada alteração na fundamentação legal da sua concessão, de forma a contemplar a regra prevista no artigo 40, § 1.º, inciso III, alínea "b", da Constituição Federal, com a redação dada pela Emenda Constitucional 20/1998 (aposentadoria voluntária com proventos proporcionais a 25/35, aos 65 anos de idade, se homem) , excluído o tempo impugnado na condição de aluno aprendiz, e observado o cálculo previsto no artigo 1º da Lei 10.887/2004; ou
9.3.2.2. retornar à atividade para ampliar a proporção de seus proventos até a idade limite de 75 anos, definida para a aposentadoria compulsória pela Lei Complementar 153, de 3 de dezembro de 2015. Nesse caso a nova aposentadoria se dará pelas regras vigentes no momento da inativação 
9.3.3. informe ao interessado que, no caso de não provimento de recurso eventualmente interposto, deverão ser repostos os valores recebidos após a ciência deste acórdão pela Universidade Federal de Alagoas;
9.3.4. comunique imediatamente ao interessado o teor do presente acórdão, encaminhando ao TCU, no prazo de 30 dias, comprovante da data de sua ciência, nos termos do art. 4º, § 3º, da Resolução-TCU 170/2004;
9.3.5. no caso de haver opção pela aposentadoria com proventos proporcionais, nos termos sugeridos no subitem 9.3.2.1 supra, emita novo ato, submetendo-o ao TCU, no prazo de 30 dias, nos termos dos arts. 262, § 2º, do Regimento Interno do TCU, c/c o art. 19, § 3º, da Instrução Normativa-TCU 78/2018.

Ato de concessão de aposentadoria emitido pela Universidade Federal de Alagoas. Apreciação para fins de registro.

Primeira Câmara

Universidade Federal de Alagoas.

3. Interessado: Renan Germano Costa (XXX.335.614-XX).

13.1. Ministros presentes: Walton Alencar Rodrigues (Presidente), Bruno Dantas e Vital do Rêgo (Relator).
13.2. Ministro-Substituto convocado: Augusto Sherman Cavalcanti.
13.3. Ministro-Substituto presente: Weder de Oliveira.

ACORDAO-COMPLETO-2467035

Acórdão 1012/2022 - Primeira Câmara

VITAL DO RÊGO

Adoto como relatório, com os devidos ajustes de forma, a instrução elaborada no âmbito da Secretaria de Fiscalização de Pessoal (peça 24) , com a qual se manifestou de acordo o corpo gerencial daquela unidade técnica especializada (peça 25) , a seguir transcrita:
INTRODUÇÃO
1.	Trata-se de ato de concessão de aposentadoria de Renan Germano Costa, ex-servidor da Universidade Federal de Alagoas.
2.	O ato foi submetido, para fim de registro, à apreciação do Tribunal de Contas da União (TCU) , de acordo com o art. 71, inciso III, da Constituição Federal. O cadastramento e a disponibilização ao TCU ocorreram por intermédio do Sistema de Apreciação e Registro de Atos de Admissão e Concessões, na forma dos arts. 2º, caput e incisos I a VI, e 4º, caput, da Instrução Normativa - TCU 78/2018.
HISTÓRICO
3.	O servidor Renan Germano Costa aposentou-se, em 5/2/2001, no cargo de professor, com proventos proporcionais a 32/35 avos. No ato de aposentadoria, verifica-se a averbação de tempo de serviço de aluno-aprendiz no total de 6 anos, 9 meses e 25 dias. Consta também no quadro de vantagens o pagamento de decisão judicial relativa à URP (26,05%) no valor de R$ 572,67. 
4.	Esta Secretaria, por intermédio da Universidade Federal de Alagoas, por meio dos ofícios SEFIP-D/1489 e 1489-1, de 12/5/2011, realizou a oitiva do interessado para que se manifestasse sobre a incorporação da URP, sem a devida absorção, e sobre a averbação de tempo de serviço de aluno-aprendiz (peças 3 e 4) . A universidade recebeu os ofícios em 25/5/2011 (peça 5) . 
5.	Esta Secretaria, por meio dos ofícios SEFIP-D/2195 e 2195-1, de 6/10/2011, realizou nova oitiva, solicitando também manifestação sobre o pagamento irregular das vantagens alusivas aos percentuais de 28,86% e 3,17% (URV) , que deveriam ter sido absorvidas pelas reestruturações de carreira supervenientes, além das outras duas irregularidades listadas anteriormente (URP e tempo de serviço de aluno-aprendiz) (peças 6 e 7) . A universidade recebeu os ofícios em 7/5/2012 (peça 10) . O Sr. Renan Germano Costa tomou ciência da oitiva em 7/5/2012 (peça 12, p. 5) . 
6.	Esta Unidade Técnica, por meio do ofício SEFIP-D/4196, de 13/9/2012, diligenciou a Universidade Federal de Alagoas solicitando mapa de tempo de serviço e certidão de tempo de serviço de aluno-aprendiz (peça 13) . A Universidade Federal de Alagoas recebeu a diligência em 1/10/2012 (peça 14) e, em resposta, encaminhou a documentação anexada à peça 16.
7.	Posteriormente, esta Secretaria, por meio do Ofício 18143/2015-TCU/SEFIP, de 17/11/2015, realizou nova diligência solicitando que a Universidade Federal de Alagoas encaminhasse esclarecimentos e documentos, inclusive cópia das decisões judiciais, de modo a fundamentar o pagamento atual da parcela "10289 DECISAO JUDICIAL N TRAN JUG AP", no valor de R$ 429,68 (peça 18) . A Universidade Federal de Alagoas recebeu a diligência em 1/12/2015 (peça 19) e, em resposta, encaminhou a documentação anexada à peça 20.
EXAME TÉCNICO
a) Resposta à oitiva
8.	O ofício de oitiva estabeleceu o prazo de 15 dias, a contar do recebimento da notificação, para que o interessado, se assim desejasse, pudesse manifestar-se quanto à irregularidade listada. No ofício de oitiva ressaltou-se que a não apresentação da referida manifestação, no prazo fixado, não impedirá a apreciação da matéria pelo Tribunal e ensejará o prosseguimento normal do processo em destaque.
9.	O Sr. Renan Germano Costa, embora ciente da oitiva, até o presente momento não prestou esclarecimentos sobre as inconsistências listadas na oitiva (peça 7) .
10.	 Portanto, considerando-se o tempo decorrido, é de se presumir que ele decidiu não se manifestar nos autos. Dessa maneira, entende-se cabível a análise e apreciação da matéria constante nos presentes autos, considerando-se atendidos os princípios do contraditório e da ampla defesa.
b) tempo de aluno-aprendiz
11. A jurisprudência pacífica do TCU a respeito do tema foi consolidada no Enunciado 96 da Súmula da Jurisprudência da TCU, cuja redação original remonta a 1976. A redação atual, aprovada em 1994, é transcrita a seguir:
Conta-se para todos os efeitos, como tempo de serviço público, o período de trabalho prestado, na qualidade de aluno-aprendiz, em Escola Pública Profissional, desde que comprovada a retribuição pecuniária à conta do Orçamento, admitindo-se, como tal, o recebimento de alimentação, fardamento, material escolar e parcela de renda auferida com a execução de encomendas para terceiros.
12.	 Por meio do Acórdão 2024/2005-TCU-Plenário, Ministro-Relator Lincoln Magalhães da Rocha, foram detalhados os seguintes parâmetros para verificação do atendimento àquele enunciado: 
 (...) 
9.3. determinar à Secretaria Federal de Controle Interno que oriente as diversas escolas federais de ensino profissionalizante no sentido de que:
9.3.1. a emissão de certidão de tempo de serviço de aluno-aprendiz deve estar baseada em documentos que comprovem o labor do então estudante na execução de encomendas recebidas pela escola e deve expressamente mencionar o período trabalhado, bem assim a remuneração percebida;
9.3.2. a simples percepção de auxílio financeiro ou em bens não é condição suficiente para caracterizar a condição de aluno-aprendiz, uma vez que pode resultar da concessão de bolsas de estudo ou de subsídios diversos concedidos aos alunos;
9.3.3. as certidões emitidas devem considerar apenas os períodos nos quais os alunos efetivamente laboraram, ou seja, indevido o cômputo do período de férias escolares;
9.3.4. não se admite a existência de aluno-aprendiz para as séries iniciais anteriormente à edição da Lei n.º 3.552, de 16 de janeiro de 1959, a teor do art. 4º do Decreto-lei n.º 8.590, de 8 de janeiro de 1946. (grifo nosso) 
13.	 A aposentadoria em comento foi deferida em 5/2/2001, ou seja, antes da publicação do Acórdão 2004/2005-TCU-Plenário. Portanto, não se aplica ao caso ora tratado o entendimento acima descrito (Acórdão 5146/2017-TCU-Primeira Câmara, Ministro-Relator Walton Alencar Rodrigues) . 
14.	 Assim, tendo em vista que a aposentadoria em comento foi concedida em 5/2/2001, cabe observar o entendimento do Supremo Tribunal Federal (STF) no sentido de que, nas aposentadorias concedidas anteriormente ao Acórdão 2024/2005-TCU-Plenário, deve ser exigido tão somente o atendimento dos requisitos então vigentes, ou seja, aqueles do Enunciado 96 da Súmula da Jurisprudência do TCU (MS - STF 32.245-DF, MS - STF 28.105-DF, MS - STF 31.477-DF, MS - STF 27.476-DF, MS - STF 30.453-DF, MS - STF 28.576-DF, MS - STF 27.615-AL, MS - STF 29.069-DF e MS - STF 28.399-DF) .
15.	 A Universidade Federal de Alagoas encaminhou cópia da certidão de aluno-aprendiz, emitida, em 14/1/1992, pelo Ginásio Agrícola de Currais Novos (RN) referente ao período de 1/1/1965 a 1/1/1969 totalizando 1470 dias de tempo de serviço, ou seja, 4 anos (peça 16, p. 3-4) . 
16.	 Consta ainda outra certidão de aluno-aprendiz, emitida em 17/2/1992, pelo Colégio-Agrícola de Jundiaí-Macaíba/RN, referente ao período de 3/3/1969 a 20/12/1971, totalizando 2 anos, 9 meses e 22 dias de tempo de serviço (peça 16, p. 5-6) . 
17.	 Nas certidões registrou-se que o interessado foi remunerado pelos cofres públicos da União de forma indireta, uma vez que a alimentação, vestuário, calçados, tratamento médico, odontológico e pousada foram adquiridos com verbas provenientes do orçamento da união como compensação das atividades extra curriculares exercidas pelo mesmo nos campos de culturas e criações da escola, sendo desligado por haver concluído o Curso Ginasial Agrícola.
18.	 Desta forma, observa-se que o servidor atende aos requisitos da Súmula TCU 96, podendo averbar o tempo de aluno-aprendiz, pois era remunerado à custa de recursos do orçamento da União, na forma de alimentação, material, vestuário, dentre outras. Assim, pode prosperar a aposentadoria com proventos proporcionais a 32/35 avos.
c) Decisões judiciais (3,17%, 28,86% e URP) 
19.	 Consta no contracheque do servidor três rubricas judiciais relativas ao percentual de 3,17%, 28,86% e URP (26,05%) (peças 20 e 21) .
c.1) URV (3,17%) 
20. Trata-se de vantagem relativa a decisão judicial que concedeu reajuste de 3,17% por perda remuneratória decorrente de aplicação errônea dos critérios de reajuste previstos nos arts. 28 e 29 da Lei 8.880/1994. A Lei 8.880/1994 criou a Unidade Real de Valor (URV) e o real. O conjunto das medidas implementadas ficou sendo conhecido como Plano Real. 
21.	 A Portaria Interministerial 26, de 20/1/1995, divulgou o reajuste dos vencimentos fixando-os em 22,07%, embora o correto, segundo o critério definido naqueles dispositivos legais, fosse 25,94%. 
22. O percentual de 3,17% resulta da divisão do percentual de 125,94% (remuneração reajustada em 25,94%) pelo percentual de 122,07% (remuneração reajustada em 22,07%) . Em um primeiro momento, inúmeros servidores obtiveram o pagamento desse resíduo de 3,17% por meio de decisões judiciais favoráveis. 
23. Contudo, a própria Administração, por meio do art. 8º da Medida Provisória 2.225/2001, reconheceu o erro. Assim, foi estendido a todos os servidores civis do Poder Executivo Federal, ativos e inativos, bem como pensionistas, o direito ao reajuste de 25,94%, deduzido o percentual já recebido de 22,07%. 
24. Segundo o art. 9º daquela norma, a incorporação mensal do reajuste ocorreria a partir de 1/1/2002. Assim, a partir de 1/1/2002, não mais caberia o pagamento destacado do percentual de 3,17%, uma vez que esse percentual foi estendido a todos os servidores por força dos arts. 8º e 9º da Medida Provisória 2.225/2001. 
25. Contudo, a incorporação do percentual de 3,17% não foi tratada apenas nos arts. 8º e 9º da Medida Provisória 2.225/2001. No art. 10, aquela norma também dispôs que o percentual complementar de reajuste de 3,17% seria devido somente até a ocorrência de 'reorganização ou reestruturação de cargos e carreiras, concessão de adicionais, gratificações ou qualquer outra vantagem de qualquer natureza'. As únicas exceções seriam as parcelas incorporadas até dezembro de 1994 a título de vantagem pessoal e dos chamados quintos e décimos. Em outras palavras, na vigência posterior de nova estrutura remuneratória criada para determinada carreira, os servidores nela enquadrados não mais fariam jus à parcela de 3,17%. 
26. A supressão do pagamento da parcela de 3,17% não caracterizaria, portanto, desrespeito à coisa julgada, mas, sim, mera equalização dos vencimentos em face de panorama jurídico posterior. Conforme bem sintetizado no voto condutor do Acórdão 6739/2010-TCU-Primeira Câmara, de relatoria do Ministro Walton Alencar Rodrigues, 'a coisa julgada é limitada pela situação jurídica sob cuja órbita se configurou'. 
27. No caso tratado no presente processo, houve continuidade do pagamento destacado do índice de 3,17% mesmo após 1/1/2002, data da incorporação do reajuste, conforme o art. 9º da Medida Provisória 2.225/2001. Essa continuidade implicou duplicidade de pagamento do índice de 3,17%. Uma mesma circunstância foi valorada em mais de um momento, contrariando, assim, o princípio do non bis in idem. 
28. Assim, constata-se que está ilegal a incorporação da URV (3,17%) aos proventos do interessado.
c.2) 28,86%
29.	 No que se refere à rubrica alusiva ao percentual de 28,86%, não é demais lembrar que tal vantagem decorre de sentenças judiciais que garantiram aos servidores civis o ganho da diferença existente entre o reajuste salarial concedido aos referidos servidores e àquele concedido, na mesma ocasião, aos servidores militares por meio da Lei 8.622/1993.
30.	 Por mais que, inicialmente, esse percentual possa ser entendido como de fato devido, visto que foi reconhecido por meio de decisão judicial favorável aos interessados, tal reajuste foi estendido aos servidores públicos civis por meio da MP 1.704/1998, a qual encontra-se reeditada, atualmente, pela MP 2.169-43/2000, in verbis:
Art. 1o  Fica estendida aos servidores públicos civis da Administração direta, autárquica e fundacional do Poder Executivo Federal a vantagem de vinte e oito vírgula oitenta e seis por cento, objeto da decisão do Supremo Tribunal Federal assentada no julgamento do Recurso Ordinário no Mandado de Segurança no 22.307-7 - Distrito Federal, com a explicitação contida no acórdão dos embargos de declaração.
Art. 2º A vantagem de que trata o artigo anterior será devida, a partir de 1º de janeiro de 1993, aos servidores públicos civis aos quais se aplicam as tabelas constantes dos anexos da Lei nº 8.622, de 19 de janeiro de 1993.§ 1º O percentual referido no artigo anterior, deduzidos os acréscimos percentuais decorrentes da aplicação da Lei nº 8.627, de 19 de fevereiro de 1993, incidirá sobre os vencimentos dos servidores.§ 2º Os valores resultantes da aplicação do disposto no parágrafo anterior serão pagos mediante rubrica específica e estarão sujeitos aos futuros reajustes gerais concedidos aos servidores públicos.
31. Assim, a sentença judicial que assegurou ao interessado o pagamento do percentual de 28,86% não levou em consideração essa extensão do reajuste que foi dada pela referida Medida Provisória. Tal fato fez com que o ex-servidor recebesse percentual de reajuste superior a dos demais servidores públicos.
32.	 Dessa forma, não há mais razão para que o pagamento de tal parcela figure de forma destacada nos proventos de aposentadoria do inativo, sob pena de consubstanciar-se, na verdade, em pagamento em duplicidade. 
33.	 Além disso, ainda que se pudesse admitir o pagamento em duplicidade da referida parcela, tal rubrica deveria ter ficado limitada à data da implantação das diversas leis que reestruturaram as carreiras dos servidores públicos federais. Logo, evidente que a situação que deu suporte à concessão judicial da parcela em debate não subsiste após tais normas jurídicas que fixaram novos vencimentos para servidores públicos da União.
c.3) URP (26,05%) 
 O TCU tem por indevido o pagamento de percentuais relativos a planos econômicos, entre eles a URP, ainda que amparado por sentenças judiciais. Quanto a essa questão, é entendimento pacífico nesta Corte que essas parcelas não se incorporam indefinidamente aos vencimentos, pois têm natureza de antecipação salarial, sendo devidas somente até a reposição das perdas salariais havidas até então, o que ocorre na primeira data-base seguinte àquela que serviu de referência ao julgado. 
 Assim, no que se refere ao pagamento de percentuais relativos a planos econômicos, a jurisprudência deste Tribunal, a exemplo do paradigmático Acórdão 2161/2005-TCU-Plenário, relatado pelo Ministro Walton Alencar Rodrigues, cristalizou-se no sentido de que: 
a) o pagamento destacado de vantagem decorrente de plano econômico deferida por sentença judicial não deve extrapolar a data-base seguinte à que serviu de referência ao julgado; 
b) vantagem decorrente de plano econômico não se incorpora à remuneração, a menos que orientação em sentido contrário esteja expressamente fixada na decisão judicial que a concedeu; 
c) quando a sentença judicial determinar expressamente incorporação de vantagem decorrente de plano econômico à remuneração, tal parcela deve ser paga sob forma de vantagem pessoal nominalmente identificada (valores, e não percentuais) , sujeita exclusivamente aos reajustes gerais do funcionalismo e sem incidência do respectivo percentual sobre qualquer outra parcela.
 Nesse sentido, prospera a posição firmada por ocasião da prolação do Acórdão 1857/2003-TCU-Plenário (Relator: Ministro Adylson Motta) , de que, excetuada a hipótese de a decisão judicial haver expressamente definido que a parcela concedida deva ser paga mesmo após o subsequente reajuste salarial, deve prevalecer a justa Súmula 322 do TST, cabendo a este Tribunal de Contas considerar ilegal o ato concessório, determinando a sustação dos pagamentos indevidos.
 A adoção de tal solução por parte do TCU constitui efetiva defesa da coisa julgada, pois estender o pagamento de parcelas antecipadas para além da data-base, sem expressa determinação judicial nesse sentido, seria extrapolar os limites do próprio julgado, consistindo em erro do gestor de pessoal na execução da ordem judicial.
 Diante do exposto, verifica-se que o ato de aposentadoria em análise está ilegal, em razão da incorporação dos percentuais de 3,17%, 28,86% e 26,05%.
CONCLUSÃO
39.	 Em razão do exposto e tendo em vista as análises realizadas no ato de concessão de aposentadoria de Renan Germano Costa, esta Unidade Técnica considera que o ato em tela deve ser apreciado pela ilegalidade, em razão do pagamento irregular das vantagens alusivas aos percentuais de 28,86%, 3,17% (URV) e 26,05% (URP) , que deveriam ter sido absorvidas pelas reestruturações de carreira supervenientes.
PROPOSTA DE ENCAMINHAMENTO
40. Ante o exposto, conforme o preceituado no artigo 71, inciso III, da Constituição Federal de 1.988; c/c os artigos. 1º, inciso V, e 39, inciso II, da Lei nº 8.443/1992, c/c os artigos 1º, inciso VIII, 260, §§ 1º e 4º, do Regimento Interno/TCU, e tomando por base as informações prestadas pelo órgão de controle interno e as verificações feitas pela unidade técnica, na forma prevista no artigo 260, caput, do referido Regimento, propõe-se: 
a) considerar ilegal e negar o registro dos atos de concessão de aposentadoria de Renan Germano Costa (CPF XXX.335.614-XX) ;
b) dispensar o ressarcimento das quantias indevidamente recebidas de boa-fé, nos termos da Súmula TCU n. 106;
c) determinar à Universidade Federal de Alagoas que adote medidas para:
c.1) no prazo de quinze dias, fazer cessar os pagamentos decorrentes dos atos impugnados por esta Corte de Contas, sob pena de responsabilidade solidária da autoridade administrativa omissa, nos termos do art. 262 do Regimento Interno/TCU;
c.2) no prazo de trinta dias, emita novo ato, livre das irregularidades apontadas, e o submeta ao TCU pelo Sistema e-Pessoal, nos termos dos arts. 262, § 2º, do Regimento Interno desta Corte e 19, § 3º, da Instrução Normativa TCU 78/2018;
c.3) dar ciência, no prazo de 15 (quinze) dias, do inteiro teor desta deliberação ao interessado, alertando-o de que o efeito suspensivo proveniente da interposição de eventuais recursos junto ao TCU não o exime da devolução dos valores percebidos indevidamente após a respectiva notificação, caso esses não sejam providos; e
c.4) encaminhar ao Tribunal, no prazo de 30 (trinta) dias contados da ciência da decisão, documento apto a comprovar que o interessado tomou conhecimento do acórdão.
2. 	O Ministério Público, representado nos autos pelo Procurador Dr. Marinus Eduardo De Vries Marsico, manifestou-se de acordo com a proposição da unidade técnica (peça 26) . 
É o Relatório.

não há.

Procurador Marinus Eduardo De Vries Marsico.

APOSENTADORIA. PAGAMENTO IRREGULAR DE PARCELAS DECORRENTES DE PLANO ECONÔMICO COM FUNDAMENTO EM DECISÃO JUDICIAL TRANSITADA EM JULGADO. PAGAMENTO DE PARCELA JUDICIAL RELATIVA À URV, NO PERCENTUAL DE 3,17%. PAGAMENTO DESTACADO DO PERCENTUAL DE 28,86%, AMPARADA POR DECISÃO JUDICIAL TRANSITADA EM JULGADO, MESMO APÓS A EDIÇÃO DA MEDIDA PROVISÓRIA 1.704/1998. NÃO ABSORÇÃO DAS RUBRICAS JUDICIAIS PELAS REESTRUTURAÇÕES DE CARREIRAS SUPERVENIENTES. AVERBAÇÃO DE TEMPO DE SERVIÇO NA CONDIÇÃO DE ALUNO APRENDIZ PARA FINS DE APOSENTADORIA NO REGIME ESTATUTÁRIO EM DESACORDO COM OS REQUISITOS PREVISTOS NO ENUNCIADO 96 DA SÚMULA DE JURISPRUDÊNCIA DO TCU. OITIVA NOS TERMOS DO ACÓRDÃO 587/2011-TCU-PLENÁRIO. ILEGALIDADE. DETERMINAÇÕES.

APOSENTADORIA (APOS)

Secretaria de Fiscalização de Pessoal (Sefip).

Aprecia-se, nesta oportunidade, ato de concessão de aposentadoria emitido pela Universidade Federal de Alagoas em favor do ex-servidor Renan Germano Costa. O referido inativo foi aposentado com proventos proporcionais a 32/35.
Inicialmente, a Sefip identificou os seguintes indícios de irregularidades no ato em epígrafe: (i) pagamento de parcelas judiciais decorrentes de plano econômico; (ii) pagamento de parcela judicial decorrente da URV (3,17%) ; (iii) pagamento de parcela referente ao percentual de 28,86%; e (iv) averbação de tempo averbado na condição de aluno aprendiz. Em razão de tais indícios e considerando que o ato em análise deu entrada no TCU há mais de 5 anos, foi realizada a oitiva do Sr. Renan Germano Costa (peças 3, 4, 6 e 7) . Para sanear os autos, também foram realizadas duas diligências junto à Universidade Federal de Alagoas (peças 13 e 18) .
O Sr. Renan Germano Costa, embora regularmente notificado da oitiva (peça 12, p. 5) , até o presente momento não prestou esclarecimentos sobre os indícios listados nas oitivas. Já a entidade apresentou os esclarecimentos solicitados por meio da documentação juntada nas peças 16 e 20.
Ao analisar as informações carreadas aos autos, a Sefip propõe a ilegalidade do ato de aposentadoria emitido em favor do Sr. Edmilson Correia Veras em razão do pagamento indevido de parcelas judiciais decorrentes de planos econômicos sem absorção pelas estruturas remuneratórias subsequentes, bom como do percentual de 28,86% e 3,17% (URV) . Todavia, a unidade técnica considerou regular a averbação de tempo na condição de aluno aprendiz, diante das certidões apresentadas pela entidade, juntadas na peça 16, p. 3 a 6. 
O Ministério Público junto ao TCU, em sua manifestação regimental (peça 26) , ratificou as conclusões formuladas pela unidade técnica.
-II-
No mérito, registro minha concordância com a proposta formulada pela unidade técnica, aquiescida pela manifestação do MPTCU, para as parcelas judiciais percebidas nos proventos de aposentadoria, decorrentes de planos econômicos, do percentual de 28,86% e da URV (3,17%) . Dissinto, contudo, das conclusões formuladas para o tempo de aluno aprendiz consoante passarei a expor.
No que diz respeito ao pagamento da parcela decorrente da URV (3,17%) , vale rememorar que a Portaria Interministerial 26, de 20/1/1995, divulgou o reajuste dos vencimentos fixando-os em 22,07%, embora o correto, segundo o critério definido naqueles dispositivos legais, fosse 25,94%. O percentual de 3,17% resulta da divisão do percentual de 125,94% (remuneração reajustada em 25,94%) pelo percentual de 122,07% (remuneração reajustada em 22,07%) .
7.1.	Em um primeiro momento, inúmeros servidores obtiveram o pagamento desse resíduo de 3,17% por meio de decisões judiciais favoráveis. Contudo, a própria Administração, por meio do art. 8º da Medida Provisória 2.225/2001, reconheceu o erro e, diante de tal fato, o referido percentual foi estendido a todos os servidores civis do Poder Executivo Federal, ativos e inativos, bem como pensionistas.
7.2.	Segundo o art. 9º da referida Medida Provisória, a incorporação mensal do reajuste ocorreria a partir de 1/1/2002. Assim, a partir de 1/1/2002, não mais caberia o pagamento destacado do percentual de 3,17%, uma vez que tal percentual foi concedido a todos os servidores por força dos arts. 8º e 9º da aludida MP.
7.3.	Ademais, vale dizer que o comando contido no art. 10 da MP 2.225/2001, determina o pagamento dessa parcela apenas até a data de reorganização da carreira à qual pertence o servidor. Senão vejamos:
Art. 10. Na hipótese de reorganização ou reestruturação de cargos e carreiras, concessão de adicionais, gratificações ou qualquer outra vantagem de qualquer natureza, o reajuste de que trata o art. 8º somente será devido até a data da vigência da reorganização ou reestruturação efetivada (...) 
7.4.	Assim, ressalto que, após a concessão da rubrica, a carreira a que pertence o inativo foi reestruturada em algumas oportunidades, a exemplo da modificação promovida pela Lei 12.772/2012, que reorganizou o plano de carreira do Magistério Superior das instituições federais de ensino, fato que demonstra equívoco na execução da ordem judicial concessiva do percentual de 3,17%.
7.5.	Verifica-se, portanto, que não há fundamento que autorize a manutenção do pagamento da referida vantagem, já estendida por meio da Medida Provisória 2.225-45/2001. Nesse contexto, a continuidade dos pagamentos da vantagem decorrente da URV  (3,17%)  caracteriza duplicidade no pagamento.
Quanto às vantagens decorrentes de planos econômicos, percebidas pelo interessado, observo que esta Corte de Contas tem por indevido o pagamento de tais parcelas. Isto porque é entendimento pacífico neste Tribunal que os pagamentos dos percentuais relativos a planos econômicos, como no caso em análise, não se incorporam indefinidamente aos vencimentos em decorrência de sua natureza de antecipação salarial, sendo devidos somente até a reposição das perdas salariais havidas até então, o que ocorre na primeira data-base seguinte àquela que serviu de referência ao julgado.
8.1.	Observo que a natureza jurídica das parcelas decorrentes de planos econômicos é a de antecipação salarial da data base. Nesse sentido é a jurisprudência dos Tribunais Superiores a saber:
- Enunciado 332 da Súmula de Jurisprudência do TST
DIFERENÇAS SALARIAIS. PLANOS ECONÔMICOS. LIMITE 
Os reajustes salariais decorrentes dos chamados "gatilhos" e URPs, previstos legalmente como antecipação, são devidos tão somente até a data-base de cada categoria." (destaque acrescido) 
 (Redação original - Res. 14/1993, DJ 21, 28/12/1993 e 4/1/1994) 
- RMS 17.012 (STJ) 
RECURSO EM MANDADO DE SEGURANÇA. ADMINISTRATIVO. SERVIDORES DO DISTRITO FEDERAL. URP/89 (26,05%) . DECISÃO TRANSITADA EM JULGADO. SUPRESSÃO DA PARCELA. INTEGRAÇÃO. ANTECIPAÇÃO. LIMITAÇÃO.
Na hipótese, não há ofensa à coisa julgada, considerando que na ação ordinária na qual se sagraram vencedores os servidores havia o pedido expresso para a concessão do referido reajuste até a data da efetiva integração.
O Decreto-Lei, que criou a discutida URP, o fez "...a título de antecipação..." (destaque acrescido) 
Recurso desprovido.
 (RMS 17.012/DF, Rel. Ministro José Arnaldo da Fonseca, Quinta Turma, julgado em 15/4/2004, DJ 17/5/2004, p. 245) 
- MS 25.797 (STF) 
DECISÃO: (...) NO QUE CONCERNE AO REAJUSTE DE 26,05% (PLANO VERÃO) RELATIVO À URP DE FEVEREIRO DE 1989, REITERADAS DECISÕES DESTA CORTE DEMONSTRAM TRATAR-SE DE MATÉRIA INFRACONSTITUCIONAL, TAMBÉM NÃO CONSISTINDO EM DIREITO ADQUIRIDO. (...) . TAL PERCENTUAL POSSUIRIA, QUANDO MUITO, NATUREZA DE MERA ANTECIPAÇÃO SALARIAL. (...) (destaque acrescido) (MS 25797 MC, Relator: Min. Gilmar Mendes, julgado em 20/3/2006, publicado em DJ 27/3/2006) 
8.2.	Com isso, as parcelas decorrentes de planos econômicos, ainda que concedidas por meio de decisão judicial com trânsito em julgado, a partir do momento em que podem ser compensadas por reajustes ou reestruturações de carreiras supervenientes, devem ser necessariamente absorvidas. Nesses casos, entendo que não há que se falar em afronta à coisa julgada já que a produção dos efeitos desejados, qual seja, recuperar o percentual que teria sido suprimido até o superveniente ajuste pela data base, se cumpriu.
8.3.	Sobre esse entendimento, é válido transcrever a ementa referente ao julgamento de mérito do MS 25.678, da relatoria do Min. Luiz Fux:
EMENTA: AGRAVO REGIMENTAL EM MANDADO DE SEGURANÇA. DIREITO ADMINISTRATIVO. PROVENTOS. APOSENTADORIA. ACÓRDÃO DO TCU QUE DETERMINOU A EXCLUSÃO DE VANTAGEM ECONÔMICA RECONHECIDA POR DECISÃO COM TRÂNSITO EM JULGADO  (URP, 26,05%) . COMPETÊNCIA CONSTITUCIONAL ATRIBUÍDA À CORTE DE CONTAS. MODIFICAÇÃO DE FORMA DE CÁLCULO DA REMUNERAÇÃO. INEXISTÊNCIA DE OFENSA AOS PRINCÍPIOS CONSTITUCIONAIS DA COISA JULGADA, DO DIREITO ADQUIRIDO E DA IRREDUTIBILIDADE DE VENCIMENTOS. DECADÊNCIA. INOCORRÊNCIA. AMPLA DEFESA E CONTRADITÓRIO. AUSÊNCIA DE VIOLAÇÃO. AGRAVO A QUE SE NEGA PROVIMENTO
 (...) 
2. As vantagens remuneratórias pagas aos servidores inserem-se no âmbito de uma relação jurídica continuativa, e, assim, a sentença referente a esta relação produz seus efeitos enquanto subsistir a situação fática e jurídica que lhe deu causa. A modificação da estrutura remuneratória ou a criação de parcelas posteriormente à sentença são fatos novos, não abrangidos pelos eventuais provimentos judiciais anteriores.
3. É cediço que a alteração, por lei, da composição da remuneração do agente público assegura-lhe somente a irredutibilidade da soma total antes recebida, assim concebido: os vencimentos e proventos constitucionais e legais. Precedentes: RE 563.965/RN-RG, Rel. Min. Cármen Lúcia, Tribunal Pleno, DJe 20/3/2009; MS 24.784, Rel. Min. Carlos Velloso, Tribunal Pleno, DJe 25/6/2004.
 (...) 
6. As URPs - Unidades de Referência de Preço - foram previstas visando a repor o poder aquisitivo de salários e vencimentos até a data-base da categoria, quando verificado o acerto de contas; entendimento sumulado pelo egrégio Tribunal Superior do Trabalho, verbis: "Súmula 322: Os reajustes salariais decorrentes dos chamados Gatilhos e URP's, previstos legalmente como antecipação, são devidos tão-somente até a data-base de cada categoria. (destaques acrescidos) 
7. Agravo regimental a que se nega provimento."
 (MS 25678, Relator: Min. Luiz Fux, julgado em 10/2/2015, publicado em DJ 6/3/2015) 
8.4.	Observo que, na referida decisão, aflora o entendimento da Suprema Corte no sentido de que, sem afrontar a coisa julgada, o direito adquirido, o ato jurídico perfeito e a segurança jurídica é possível suprimir parcelas decorrentes de planos econômicos, ainda que amparadas por decisões judiciais com trânsito em julgado, já que, em razão das alterações na situação fática e jurídica que deu causa ao pedido judicial, a exemplo das reestruturações supervenientes na carreira a que pertencem os recorrentes, tais parcelas foram devidamente compensadas ao longo dos anos devido a sua natureza jurídica de antecipação salarial.
No que diz respeito à vantagem decorrente do percentual de 28,86%, discute-se o pagamento de um percentual inicialmente concedido aos militares que foi, posteriormente, assegurado por meio de decisão judicial a uma parcela de servidores civis. Ocorre que, após o provimento judicial que beneficiou alguns grupos de servidores, a administração estendeu aos demais o referido percentual, por meio da Medida Provisória 1.704/1998, reeditada até a Medida Provisória 2.169-43/2001. Contudo, ao fazer isso, pagou novamente a referida parcela a servidores que já a estavam recebendo em decorrência de decisões judiciais. Nesse caso, no momento em que a administração passa a atender voluntariamente, por meio do pagamento administrativo, o pleito dos grupos de servidores que judicializaram a questão, as decisões judiciais que até então vinham produzindo seus efeitos, compelindo a administração a pagar o percentual, chegam ao termo final de seu efeito, visto que a "injustiça atacada" deixa de existir (já que o percentual solicitado no âmbito do Poder Judiciário passou a ser pago de forma espontânea pela administração) .
9.1.	Assim, a decisão judicial cumpriu integralmente seu objeto não havendo qualquer razão para que a parcela continue a ser paga duas vezes aos servidores que judicializaram a questão sob pena de se ferir o princípio da isonomia.
No caso concreto, considerando os comandos judiciais que supostamente amparam o pagamento das parcelas decorrentes de planos econômicos, do percentual de 28,86% e da URV (3,17%) , convém rememorar os ensinamentos do saudoso Ministro Teori Zavascki no sentido de que se determinada decisão de mérito afirmou que uma relação jurídica existe ou que tem certo conteúdo, é porque supôs a existência de determinado comando normativo (norma jurídica) e de determinada situação de fato (suporte fático de incidência) ; se afirmou que determinada relação jurídica não existe, supôs a inexistência ou do comando normativo ou da situação de fato afirmada pelo litigante interessado. Nesse contexto, a alteração de qualquer desses elementos compromete o silogismo original da sentença porque estará alterado o silogismo do fenômeno de incidência por ela apreciado: a relação jurídica que antes existia deixou de existir e vice-versa.[footnoteRef:2]  [2:  ZAVASCKI, Teori Albino. Eficácia das sentenças na jurisdição constitucional. 4. ed., rev., atual. e ampl. São Paulo: Revista dos Tribunais, 2017. p. 105.] 
Daí afirmar-se que a força do comando sentencial tem uma condição implícita, a da cláusula rebus sic stantibus, e significa que ela atua enquanto se mantiverem íntegras as situações de fato e de direito existentes quando da prolação da sentença. Alterada a situação de fato (muda o suporte fático, mantendo-se o estado da norma) ou de direito (muda o estado da norma, mantendo-se o estado de fato) , ou dos dois, a sentença deixa de ter a força de lei entre as partes, que até então mantinha. 
No caso concreto em análise, conforme já mencionado, o suporte fático que fundamentou as decisões judiciais que concederam os aludidos pagamentos há muito restou exaurido, na medida em que os referidos percentuais já foram compensados pelos reajustes supervenientes (no caso dos planos econômicos) ou foram estendidos a todos os servidores, em momento posterior ao provimento judicial (no caso dos percentuais de 28,86% e 3,17%) .
Por fim, no que diz respeito à averbação de 6 anos, 9 meses e 25 dias na condição de aluno aprendiz, entendo que a documentação fornecida pela Universidade Federal de Alagoas (peça 16, p. 3 a 6) não comprova o labor na condição de aluno aprendiz nos termos do que prescreve o Enunciado 96 da Súmula de jurisprudência do TCU. 
13.1.	Na documentação apresentada pela entidade constam as seguintes informações: (i) certidão de aluno-aprendiz, emitida, em 14/1/1992, pelo Ginásio Agrícola de Currais Novos (RN) referente ao período de 1/1/1965 a 1/1/1969 totalizando 1470 dias de tempo de serviço, ou seja, 4 anos (peça 16, p. 3-4) . 16. (ii) certidão de aluno-aprendiz, emitida em 17/2/1992, pelo Colégio Agrícola de Jundiaí-Macaíba/RN, referente ao período de 3/3/1969 a 20/12/1971, totalizando 2 anos, 9 meses e 22 dias de tempo de serviço (peça 16, p. 5-6) . Nas certidões registrou-se de forma genérica que:
 " (...) o interessado foi remunerado pelos cofres públicos da União de forma indireta, uma vez que a alimentação, vestuário, calçados, tratamento médico, odontológico e pousada foram adquiridos com verbas provenientes do orçamento da união como compensação das atividades extra curriculares exercidas pelo mesmo nos campos de culturas e criações da escola, sendo desligado por haver concluído o Curso Colegial/Genasial Agrícola"
13.2.	De início, convém rememorar as razões pelas quais, no passado, era possível a averbação de tempo da condição de aluno aprendiz. Para tanto, valho-me das lições apresentadas pelo Ministro Benjamin Zymler no voto condutor do Acórdão 3579/2019-TCU-Primeira Câmara:
 (...) 
14.	 Relativamente à contagem como tempo de serviço do período em que o interessado estudou em escola pública profissionalizante (3 anos e 5 dias) , o entendimento desta Corte a respeito foi fixado na Súmula 96, editada em 16 de dezembro de 1976, cuja redação original era a seguinte (grifei) :
"Conta-se para todos os efeitos, como tempo de serviço público, o período de trabalho prestado, na qualidade de aluno-aprendiz, em Escola Pública Profissional, desde que haja vínculo empregatício e retribuição pecuniária à conta do Orçamento."
15.	 Mais tarde, na sessão administrativa de 8 de dezembro de 1994, a redação do verbete foi alterada (grifei) :
"Conta-se para todos os efeitos, como tempo de serviço público, o período de trabalho prestado, na qualidade de aluno-aprendiz, em Escola Pública Profissional, desde que comprovada a retribuição pecuniária à conta do Orçamento, admitindo-se, como tal, o recebimento de alimentação, fardamento, material escolar e parcela de renda auferida com a execução de encomendas para terceiros."
16.	 O entendimento deste Tribunal arrimou-se nos arts. 67 e 69 do Decreto-lei 4.073/1942 e 2º, 3º e 5º do Decreto-lei 8.590/1946.
17.	 Com efeito, de acordo com tais dispositivos, o aluno-aprendiz deteria a condição de empregado nas escolas de aprendizagem, e o pagamento de sua mão de obra seria realizado à conta de recursos consignados anualmente no Orçamento da União:
Decreto-lei 4.073/1942
"Art. 67. O ensino industrial das escolas de aprendizagem será organizado e funcionará, em todo o país, com observância das seguintes prescrições:
I - O ensino dos ofícios, cuja execução exija formação profissional, constitui obrigação dos empregadores para com os aprendizes, seus empregados. (...) 
 (...) 
Art. 69. Aos poderes públicos cabem, com relação à aprendizagem nos estabelecimentos industriais oficiais, os mesmos deveres por esta lei atribuídos aos empregadores.
Parágrafo único. A aprendizagem, de que trata este artigo, terá regulamentação especial, observadas, quanto à organização e ao regime, as prescrições do art. 67 desta lei."
Decreto-lei 8.590/1946
"Art. 2º. À execução da encomenda precederá a fixação do respectivo preço, mediante orçamento, com a discriminação da matéria prima, da mão-de-obra, da energia elétrica e dos combustíveis consumidos, bem como a da percentagem relativa às despesas de ordem geral.
Art. 3º. A renda bruta resultante dos serviços executados nos termos deste Decreto-lei será obrigatoriamente incorporada à receita da União.
 (...) 
Art. 5º. O orçamento da despesa consignará, anualmente, uma dotação correspondente a 40% sobre o total da receita bruta arrecadada no ano imediatamente anterior ao da elaboração da respectiva proposta e resultante dos serviços executados na forma do presente Decreto-lei, destinada ao custeio da mão-de-obra dos alunos e ex-alunos e ao desenvolvimento das iniciativas de caráter associativo dos mesmos."
13.3.	Observa-se que o requisito que permite ao aluno aprendiz averbar tempo laborado nessa condição é sua condição equiparável a de um empregado nas escolas de aprendizagem, razão pela qual se faz necessária a comprovação de parcela de renda auferida com a execução de encomendas para terceiros. Além disso, só pode ser averbado o período de efetivo labor, lapso que não se confunde, necessariamente, com o período letivo de aulas frequentadas pelo aluno. 
13.4.	Considerando essas premissas, observo que as certidões apresentadas pela Universidade Federal de Alagoas não fazem menção a nenhum tipo de remuneração ou mesmo auxílio recebido pelo ex-aluno. Também não há qualquer registro de trabalho prestado na execução de encomendas, mas apenas à percepção de "retribuição indireta" a título de "alimentação, vestuário, calçados, tratamento médico, odontológico e pousada". Não resta comprovando o pagamento da mão de obra do aluno, consoante preconiza o enunciado 96 da Súmula de Jurisprudência do TCU (... E parcela de renda auferida com a execução de encomendas para terceiros) .
13.5.	Ademais, nas referidas certidões, o tempo letivo bruto se confunde com o tempo total averbado, não havendo comprovação dos períodos efetivamente prestado na execução de encomendas.  Assim, não é possível evidenciar se e em quais períodos o aluno desenvolveu, efetivamente, atividades laborais na execução de encomendas.
13.6.	Portanto, entendo que os referidos subsídios estatais não evidenciam nenhuma atividade laboral, razão pela qual não preenchem os requisitos estabelecidos pelo Enunciado 96 da Súmula de Jurisprudência do TCU.
13.7.	Assim, o tempo averbado na condição de aluno aprendiz deve ser excluído da aposentadoria em questão, eis que não atende os requisitos para ser computado na inativação em análise. Com a exclusão do lapso temporal inquinado, o interessado passa a contar com 25 anos, 5 meses e 10 dias de tempo para aposentadoria.
Por fim, cabe esclarecer ao interessado que ele poderá permanecer aposentado, caso seja providenciada alteração na fundamentação legal da sua concessão, de forma a contemplar a regra prevista na redação original do art. 40, inciso III, alínea "c", da Constituição Federal, na proporção 25/35.
Ante o exposto, VOTO para que seja adotada a minuta de acórdão que ora trago ao exame deste Colegiado.
TCU, Sala das Sessões Ministro Luciano Brandão Alves de Souza, em 8 de outubro de 2019.
Ministro VITAL DO RÊGO 
Relator